【裁判字號】    97,消債抗,411
【裁判日期】    971224
【裁判案由】    聲請更生程序
【裁判全文】
臺灣高雄地方法院民事裁定           97年度消債抗字第411號
抗  告  人  甲○○
                        之16.
代  理  人  徐豐益律師
上列抗告人因聲請更生程序事件，對於中華民國97年10月29日本
院97年度消債更字第1142號裁定提起抗告，本院裁定如下：
    主  文
抗告駁回。
抗告程序費用新台幣壹仟元由抗告人負擔。
    理  由
一、抗告意旨略以：抗告人於民國95年6 月間已提出債權人清冊
    ，以書面向全體無擔保債權銀行請求共同協商債務清償方案
    ，於95年6 月9 日協商成立，約定抗告人應自95年7 月起，
    分120 期，不計息，於每月10日繳納新臺幣（下同）34,169
    元，以攤還欠款4,100,287 元。惟抗告人每月薪資僅36,000
    元，本件協商條件顯未顧及抗告人日常生活維持，抗告人於
    給付協商款後，尚須仰賴配偶陳秀枝之資助，始能勉強維生
    ，然而陳秀枝因罹患心臟疾病，無力繼續援助抗告人，抗告
    人雖勉為繳納21期協商款，終究無以為繼，自97年5 月起已
    無法履行協商內容，再於97年7 月10日發函提出協商請求，
    卻遭抗告人以曾參與銀行協商機制為由，予以退件（詳原審
    卷第56頁），至今已逾30日仍不開始協商，視為協商不成立
    ，或依消費者債務清理條例（下稱債清條例）施行細則第44
    條，要求執行債權銀行表明同意延緩執行未果，可視為協商
    不成立，且因有不能清償之情事，爰依法聲請裁定准予更生
    。原裁定以抗告人之子傅偉洲已成年，無須受抗告人扶養，
    未考量傅偉洲尚在就學，仍須受扶養。再者，抗告人自協商
    成立之該月起，至與其配偶離婚止，每月仍須負擔扶養配偶
    之費用，似應計入抗告人每月必要支出費用，方屬合理。且
    原審計算抗告人之收入，方法似欠公允。原審不察，竟駁回
    抗告人之聲請，爰依法提起抗告請求廢棄原裁定，並准予裁
    定開始更生程序等情。
二、按債務人不能清償債務或有不能清償之虞者，得依本條例所
    定更生程序，清理其債務；債務人無擔保或無優先權之債務
    總額未逾1,200 萬元者，於法院裁定開始清算程序或宣告破
    產前，得向法院聲請更生；債務人對於金融機構因消費借貸
    、自用住宅借款、信用卡或現金卡契約而負債務，在聲請更
    生或清算前，應提出債權人清冊，以書面向最大債權金融機
    構請求協商債務清償方案，並表明共同協商之意旨；法院開
    始更生程序之裁定，應載明其年、月、日、時，並即時發生
    效力；法院裁定開始更生或清算程序後，得命司法事務官進
    行更生或清算程序，必要時得選任律師、會計師或其他適當
    之自然人或法人一人為監督人或管理人，消債條例第3 條、
    第42條第1 項、第151 條第1 項、第45條第1 項、第16 條
    第1 項分別定有明文。
三、抗告人於95年6 月9 日與全體無擔保債權人協商成立，約定
    抗告人應自95年7 月起，分120 期，不計息，於每月10日繳
    納34,169元，惟其於繳納21期協商款後，自97年5 月起即未
    依約繳款等情，有協議書、無擔保債務還款計畫、還款明細
    表為憑（見原審卷第209 頁、第210 頁、第216 頁），應認
    真實。抗告人繳納21期協商款後毀諾，自97年5 月起已無法
    履行協商內容，因有部分有擔保債權銀行未納入前揭協商程
    序，故抗告人再於97年7 月10日發函提出協商請求，惟遭已
    曾參與銀行協商機制為由予以退件，有前置協商退件通知函
    1 份在卷可稽（見原審卷第56頁），堪認真實。故本件應審
    酌者為抗告人是否已陷於不能清償債務或有不能清償之虞。
四、抗告人雖以前揭情詞置辯，惟按夫妻互負扶養義務，其負扶
    養義務之順序與直系血親卑親屬同，其受扶養權利之順序與
    直系血親尊親屬同。又受扶養權利者，以不能維持生活而無
    謀生能力者為限。前項無謀生能力之限制，於直系血親尊親
    屬不適用之。因負擔扶養義務而不能維持自己生活者，免除
    其義務。但受扶養權利者為直系血親尊親屬或配偶時，減輕
    其義務。民法第1116條之1 、第1117條第1 項、第2 項、第
    1118條分別定有明文。經查：
（一）抗告人之子傅偉洲於95年、96年之收入分別為179,489 元
      、193,032 元，此有財政部高雄市國稅局95、96年度綜合
      所得稅各類所得清單及薪資單在卷可按（見原審卷第63頁
      至第64頁），足認傅偉洲並非不能維持生活，無受抗告人
      扶養之必要，故抗告人主張：傅偉洲尚在就學，仍有受扶
      養之必要云云，尚屬無據。
（二）此外，抗告人主張每月須負擔扶養配偶之費用云云，惟查
      ，抗告人與配偶陳秀枝育有成年子女傅偉洲（出生於74年
      7 月）、傅靖珽（出生於73年1 月），其於95年12月1 日
      與陳秀枝離婚，於97年6 月20日再與陳秀枝結婚，而陳秀
      枝於95、96年間均無所得收入，且於97年6 月間罹患高血
      壓、心臟等疾病，無法工作等情，有戶籍謄本、稅務電子
      閘門財產所得調件明細表各2 份及診斷證明書在卷可稽（
      見本院卷第38頁、第57頁、第82頁、第184 至185 頁），
      固堪認陳秀枝尚符合受扶養之要件，惟縱認陳秀枝有不能
      維持生活之情事，而應由配偶及其成年子女共同扶養，然
      參酌抗告人97年1 月之薪資收入為37,223元及傅偉洲、傅
      靖珽甫開始工作等情，認抗告人與傅偉洲、傅靖珽各依1/
      2 、1/4 、1/4 之比例分攤陳秀枝之扶養費，尚屬適當，
      則依內政部公告97年度高雄市每人每月最低生活費用10,9
      91元計算，抗告人自97年6 月起，每月所須支出之必要生
      活費用除自己之生活費10,991元外，尚應加計分攤陳秀枝
      之扶養費5,496 元（元以下四捨五入），合計16,487元。
（三）再者，抗告人雖主張97年度每月平均收入約36,000元，惟
      觀諸抗告人於95年間參與協商時之全年收入為531,618 元
      （約合每月收入44,302元，元以下四捨五入），其於96年
      度之全年收入為560,506 元（約合每月收入46,709元，元
      以下四捨五入），有95、96年度綜合所得稅各類所得資料
      清單、存摺影本各1 份在卷可稽（見原審卷第26頁、第25
      頁、笫40至42頁），可見抗告人工作收入穩定，並無因無
      法預期之狀況而減少之情事。倘僅片面審酌抗告人97年度
      數月之收入狀況尚無法客觀反應其真實經濟能力，是應以
      抗告人96年度之平均月收入46,709元為計算準據。此外，
      加計其出租高雄市○○路195 巷13號25樓之16之房地收入
      5,000 元，合計每月總收入應為51,709元。準此，抗告人
      每月收入51,709元扣除其必要生活費用10,991元、扶養費
      5,496 元後，尚有餘款35,222元（計算式：51,709元－10
      ,991 元 －5,496 元＝35,222元）可資運用，應無不能清
      償前揭債務之情事。抗告人主張其於協商成立後，因每月
      薪資扣除協商款後，難以維持生活，而無力履行協商還款
      條件，有不能清償債務之情形云云，並不足採。
五、綜上所述，本件抗告人依現有收入，扣除基本生活支出及其
    他必要費用後，尚無不能償還債務之情形。此外，參以抗告
    人亦無法提出其確有不能清償債務或有不能清償之虞之情，
    縱認抗告人曾完成前置協商之程序，亦未見其舉證有不可歸
    責於己致履行有重大困難之情事，應屬聲請更生之要件不備
    ，且又無從補正，依首揭條文之意旨，自應駁回其更生之聲
    請。原審雖以抗告人並無不可歸責之事由，而駁回抗告人更
    生之聲請，理由雖有不當；惟經本院認應審酌抗告人是否有
    不能清償或不能清償之虞之情形存在後，仍認抗告人無此情
    形存在，故本件抗告仍屬無由，依法應駁回抗告。
六、據上論結，本件抗告為無理由，爰依消費者債務清理條例第
    15條、民事訴訟法第495 條之1 第1 項、第449 條、第95條
    、第78條，裁定如主文。
中    華    民    國    97    年    12    月    24    日
                民事五庭審判長法  官  李昭彥
                              法  官  李育信
                              法  官  鄭凱文
以上正本證明與原本無異。
不得再抗告。
中    華    民    國    97    年    12    月    24    日
                              書記官  張家瑜


司法院資訊處製作；財團法人民間司法改革基金會備份。
